【裁判字號】    99,消債清,43
【裁判日期】    990831
【裁判案由】    清算事件
【裁判全文】
臺灣板橋地方法院民事裁定            99年度消債清字第43號
聲  請  人  謝佩圜即謝佩苓
代  理  人  朱麗真律師
上列當事人因消費者債務清理事件聲請清算，本院裁定如下：
    主  文
聲請駁回。
聲請費用由聲請人負擔。
    理  由
一、本件聲請意旨略以：聲請人因有不能清償債務之情事，目前
    債務總金額為新臺幣（下同）1,633,291 元，前於民國95年
    4 月間曾依照中華民國銀行公會會員辦理無擔保債務協商機
    制，與最大債權金融機構即台新國際商業銀行股份有限公司
    （下稱台新銀行）達成協商，約定聲請人每月應清償20,082
    元。惟該協商條件係由債權銀行片面決定，並未考量聲請人
    之清償能力及基本生活所需。聲請人於協商當時係於路邊攤
    擔任助手工作，每月收入約為13,000元，加計中低收入補助
    3,000 元、母親沈招之老年年金3,000 元，以及長女許珊慈
    之資助，始得以繳納協商還款金額。嗣因人事減縮而失業，
    故繳納9 期即無法繼續履行協商債務，遂於96年2 月間毀諾
    。又聲請人目前仍失業中，財產僅有因保險解約而領取21萬
    元，實有不可歸責於己致履行顯有重大困難之事由，爰依法
    聲請清算等語。
二、按債務人與金融機構協商成立者，不得聲請更生或清算，但
    因不可歸責於己之事由，致履行顯有重大困難者，不在此限
    ；本條例施行前，債務人依金融主管機關協調成立之中華民
    國銀行公會會員辦理消費金融案件無擔保債務協商機制與金
    融機構成立之協商，準用前項之規定，消費者債務清理條例
    （下稱消債條例）第151 條第5 項、第6 項分別定有明文。
    此項意旨乃在避免債務人任意毀諾已成立之債務清償方案，
    濫用更生或清算之裁判上債務清理程序。蓋債務人於協商成
    立後，應秉持誠信履行所約定之還款條件，如認該清償方案
    履行有其他不適當之情形，自仍應再循協商途徑以資解決。
    是債務清償方案成立後，僅於其後發生情事變更，在清償期
    間收入或收益不如預期，致該方案履行困難甚或履行不能，
    因不可歸責於己之事由，始能聲請更生或清算。而所謂不可
    歸責於己之事由，係指出於非己身所能控制之自然力或其他
    人為事由，具有猝然性而不能預知，非人力所能參與或所能
    阻止，而陷於不能履行承諾償還自己之債務者而言。又聲請
    更生或清算不合程式或不備其他要件者，法院應以裁定駁回
    之，但其情形可以補正者，法院應定期間先命補正，復為消
    債條例第8 條所明定。
三、查本件聲請人前於消債條例施行前，曾依照中華民國銀行公
    會會員辦理消費金融案件無擔保債務協商機制，與最大債權
    金融機構台新銀行達成協商，約定聲請人自95年5 月起，分
    80期，利率0%，每月清償20,082元，依各債權銀行債權金額
    比例清償各項債務，至全部清償為止，然聲請人僅繳納9 期
    ，履行債務至96年1 月11日止，並於96年3 月8 日經債權銀
    行通報毀諾等情。業據台新銀行於99年8 月16日陳報明確，
    及所檢附之協議書、無擔保債務還款計劃等件影本各1 份附
    卷可稽，且觀諸聲請人提出之繳款單據及財團法人金融聯合
    徵信中心債權人清冊中「是否曾參與銀行公會債務協商」欄
    註記「Y 」一節亦明。準此，本件聲請人依上開協商機制與
    最大債權金融機構協商成立後，再向本院聲請清算，尚須符
    合「不可歸責於己之事由致履行顯有重大困難」之要件，方
    為適法。經查：
(一)、聲請人雖主張其於協商之時，債權銀行片面決定每月還款金
    額，並未考量其清償能力及基本生活所需，其為免利息、違
    約金不斷增加，迫於無奈始簽署協議書云云。然聲請人係基
    於自由意志而與最大債權銀行達成協商，無論其同意之原因
    為何，即應受該成立之協議所拘束。又聲請人係於95年1 月
    17日申請債務協商，迨至同年4 月30日始簽署協議書，此有
    台新銀行99年8 月16日台新總債務協商部字第09900013309
    號函文及所檢附收入證明切結書、協議書在卷可按，足見聲
    請人已有長達3 個月之時間衡量自身之經濟狀況及償債能力
    ，其猶簽署協商協議書，自應本諸誠信原則依約履行。
(二)、聲請人復主張其協商當時係於路邊攤擔任助手工作，每月收
    入約為13,000元，已不足清償每月協商還款金額20,082元，
    有賴政府補助金及長女許珊慈之資助以支應等語。惟查，依
    聲請人於協商時自填收入證明切結書及財務資料表所示，其
    自陳於市場擺攤販賣衣服飾品，每月收入約為4.5 萬元至5
    萬元，且扣除個人生活費、扶養母親費用及工作所需之車貸
    ，每月可償還金額為2 萬元，足徵聲請人上開之主張，顯屬
    不實。
(三)、聲請人雖又主張其毀諾之原因乃係因人事減縮而失業，致難
    以繼續履行協商金額乙節，惟未據聲請人提出任何證據資料
    以實其說，自難遽採。況聲請人縱有一時履行不便甚至毀諾
    後，仍得尋求債權銀行所提供之其他協商清償機制以求適當
    履債，而非任意選擇毀諾。此外，自聲請人所提出之銀行存
    摺及保單解約明細表以觀，聲請人分別以自己及長女許珊慈
    為被保險人，前向國寶人壽保險股份有限公司投保之2 件保
    險契約（保單號碼0000000000、0000000000），起保日期均
    係90年12月20日，每月繳納保險費合計約1 萬餘元（3727+6
    465 ＝10192） ，迄至98年11月間止，聲請人始將上開2 件
    保險契約解約，並於98年11月25日發生解約之效力。則聲請
    人於96年2 月間毀諾後，縱不計算其所稱長女許珊慈代為繳
    納9 個月保險費之期間，其每月猶有餘力繳納保險費1 萬元
    長達2 年之久（即自96年2 月起至98年11月止，計34個月；
    34-9＝25），自難認聲請人無清償債務之能力，亦無從認聲
    請人之上開主張為真實。
(四)、再者，聲請人所陳其現有財產僅有存款21萬元，固不足一次
    清償其所負債務，惟其現年近52歲，屆法定退休年齡尚得工
    作13年，倘其願意積極工作，以現今社會工作類型多樣化觀
    之，當可謀求適當工作而逐月清償其債務，客觀上尚難認聲
    請人有不能清償債務或有不能清償之虞之情事存在。是以，
    本件清算之聲請，亦不符合消債條例第3 條所定之要件。
四、再按，消債條例所規定之清算制度，實質上即為破產法上破
    產之特別程序，其目的乃在使債權人獲得公平之受償，以使
    債務人在經濟上得有更生之機會，防止社會經濟發生混亂。
    清算制度並非在使債務人恣意消費所造成之債務，轉嫁予債
    權人負擔。債務人之免責制度，應在鼓勵勤勞誠實之債務人
    ，而非縱容投機不誠實之債務人奢侈浪費，倘債務人於聲請
    清算前之相當期間內，利用信用金融之機會，恣意為非屬通
    常生活所需之鉅額消費或作奢侈性、浪費性之消費，而不在
    意日後履行返還之能力，反而算計消債條例中之免責制度，
    濫用債務清理程序以規避其應負擔之償還責任，自與本條例
    之立法意旨有違。此觀消債條例第134 條第4 款對於因浪費
    、賭博或其他投機行為，致財產顯然減少或負擔過重之債務
    ，而生開始清算之原因，法院應為不免責之裁定甚明。故法
    院審查債務人清算之聲請時，倘債務人於聲請清算前之相當
    期間內，為鉅額消費或作奢侈性、浪費性之商品或服務消費
    ，而與其通常生活所需顯不相當，或有其他情事，在客觀上
    顯係濫用清算程序以規避其應負擔之償還責任，有違誠信原
    則時，應認法院得裁定駁回債務人清算之聲請，資以衡平債
    權人及債務人之權益（最高法院96年度台抗字第660 號、97
    年度台抗字第482 號裁定意旨參照）。
(一)、經查，依據債權人台新銀行、富邦銀行及萬泰銀行向本院陳
    報聲請人使用信用卡及現金卡預借現金或申請信用貸款明細
    之結果（見本院卷第16頁至第31頁、第45頁至第48頁），其
    中可見聲請人有如附表所示密集且高額預借現金之情形，其
    單月提領金額竟高達7 萬元、8 萬元、11萬元、15萬元不等
    ，更有高達20萬元、40萬元之借貸紀錄，已逾一般日常生活
    之合理花費，亦顯高於聲請人所陳報之每月收入，足認聲請
    人確有奢侈、浪費之情形。是聲請人之負債原因顯與其不當
    消費之情形有關，聲請人恣意為非屬民生必需之鉅額消費或
    作奢侈性、浪費性之消費，而不在意日後履行返還償債之能
    力，自與前開立法本旨有違，應駁回其清算之聲請。
(二)、又本件聲請人既有消債條例第134 條第4 款所定不免責之事
    由存在，且其情節非屬輕微，縱經清算終了亦不得免責，則
    清算程序終了後，聲請人所負擔之債務狀態與清算程序開始
    前並無不同，所進行之清算程序即乏實益，為免損及債權人
    利益，並減少程序之浪費，本院亦得逕駁回聲請人開始清算
    之聲請，附此敘明。
五、綜上所述，本件聲請人於協商時盱衡自身之經濟狀況而簽立
    協議書，自應依協議條款履行債務，且所述聲請清算之理由
    ，並不具備不可歸責於己之事由，致履行顯有重大困難之要
    件。又其仍具有勞動能力，亦難認有何不能清償債務之情事
    。再參以其於聲請清算前之相當期間內，有大量密集預借現
    金之情形，客觀上顯係濫用清算程序以規避其應負擔之償還
    責任，而有違誠信原則。是其聲請清算，於法未合，且該欠
    缺又無從補正，應予駁回，爰裁定如主文。
六、另銀行公會針對95年度銀行公會協商案件已毀諾之客戶，業
    已決議可申請「個別協商一致性方案」，即由最大無擔保債
    權銀行依據前置協商清償方案之精神和原則，與債務人重新
    協商議訂符合債務人繳款能力之月付款金額，該方案最長為
    180 期，利率最低為0%。是聲請人如認原清償協議之金額、
    利率、期數有調整之必要，或確有短暫經濟上困難之情事，
    自仍得與最大無擔保債權銀行再行協商調整，而無任意選擇
    毀諾聲請清算之理。至於所繳納郵務送達費1,700 元，則待
    本件清算聲請事件確定後，如尚有剩餘郵資餘額，再予檢還
    聲請人，附此敘明。
中    華    民    國    99    年    8    月    31    日
                  民事第三庭    法  官  邱育佩
以上正本係照原本作成。
如不服本裁定應於送達後10日內向本院提出抗告狀，並繳納抗告
費新臺幣1,000 元。
中    華    民    國    99    年    8     月    31    日
                                書記官  彭麗紅
附表：
┌──┬───┬──────┬────┬────┬──┬───┬──────┬────┬────┐
│編號│債權人│交易日期    │金    額│備註    │編號│債權人│交易日期    │金    額│備  註  │
│    │      │            │(新臺幣)│        │    │      │            │(新臺幣)│        │
├──┼───┼──────┼────┼────┼──┼───┼──────┼────┼────┤
│ 1  │萬泰  │92年4月     │7 萬元  │現金卡  │ 2  │萬泰  │92年5 月    │1 萬元  │現金卡  │
├──┼───┼──────┼────┼────┼──┼───┼──────┼────┼────┤
│ 3  │萬泰  │92年6 月30日│1.6 萬元│現金卡  │ 4  │萬泰  │92年8 月    │3 萬元  │現金卡  │
├──┼───┼──────┼────┼────┼──┼───┼──────┼────┼────┤
│ 5  │萬泰  │92年9 月    │9 萬元  │現金卡  │ 6  │台新  │92年9 月    │6 萬元  │信用卡  │
├──┼───┼──────┼────┼────┼──┼───┼──────┼────┼────┤
│ 7  │萬泰  │92年10月    │3.8萬元 │現金卡  │ 8  │台新  │92年11月24日│3 萬元  │信用卡  │
├──┼───┼──────┼────┼────┼──┼───┼──────┼────┼────┤
│ 9  │台新  │92年12月24日│40萬元  │通信貸款│ 10 │台新  │93年1 月2 日│1 萬元  │信用卡  │
├──┼───┼──────┼────┼────┼──┼───┼──────┼────┼────┤
│ 11 │萬泰  │93年2 月    │9 萬元  │現金卡  │ 12 │台新  │93年2 月2 日│2 萬元  │信用卡  │
├──┼───┼──────┼────┼────┼──┼───┼──────┼────┼────┤
│ 13 │萬泰  │93年3 月19日│2.5 萬元│現金卡  │ 14 │萬泰  │93年4 月20日│2 萬元  │現金卡  │
├──┼───┼──────┼────┼────┼──┼───┼──────┼────┼────┤
│ 15 │萬泰  │93年5 月31日│1.2 萬元│現金卡  │ 16 │台新  │93年5 月    │4 萬元  │信用卡  │
├──┼───┼──────┼────┼────┼──┼───┼──────┼────┼────┤
│ 17 │台新  │93年7 月17日│1.2 萬元│信用卡  │ 18 │萬泰  │93年8 月19日│2 萬元  │現金卡  │
├──┼───┼──────┼────┼────┼──┼───┼──────┼────┼────┤
│ 19 │台新  │93年10月    │8 萬元  │現金卡  │ 20 │台新  │93年11月3 日│2 萬元  │信用卡  │
├──┼───┼──────┼────┼────┼──┼───┼──────┼────┼────┤
│ 21 │台新  │93年11月3 日│1 萬元  │現金卡  │ 22 │萬泰  │93年12月8 日│1 萬元  │現金卡  │
├──┼───┼──────┼────┼────┼──┼───┼──────┼────┼────┤
│ 23 │萬泰  │94年1 月31日│1.1 萬元│現金卡  │ 24 │台新  │94年1 月15日│1.3 萬元│現金卡  │
├──┼───┼──────┼────┼────┼──┼───┼──────┼────┼────┤
│ 25 │台新  │94年3 月    │20萬元  │現金卡  │ 26 │台新  │94年3 月10日│1 萬元  │現金卡  │
├──┼───┼──────┼────┼────┼──┼───┼──────┼────┼────┤
│ 27 │萬泰  │94年5 月31日│1.2萬元 │現金卡  │ 28 │台新  │94年7 月8 日│1.1 萬元│現金卡  │
├──┼───┼──────┼────┼────┼──┼───┼──────┼────┼────┤
│ 29 │台新  │94年8 月24日│3 萬元  │現金卡  │ 30 │萬泰  │94年9 月12日│1.3 萬元│現金卡  │
├──┼───┼──────┼────┼────┼──┼───┼──────┼────┼────┤
│ 31 │台新  │94年9 月    │7.4萬元 │現金卡  │ 32 │富邦  │94年9 月    │6 萬元  │信用卡  │
├──┼───┼──────┼────┼────┼──┼───┼──────┼────┼────┤
│ 33 │富邦  │94年10月    │9 萬元  │信用卡  │ 34 │萬泰  │94年11月2 日│1 萬元  │信用卡  │
├──┼───┼──────┼────┼────┼──┼───┼──────┼────┼────┤
│ 35 │台新  │94年12月4 日│46,600元│珠寶銀樓│    │      │            │        │        │
└──┴───┴──────┴────┴────┴──┴───┴──────┴────┴────┘

司法院資訊處製作；財團法人民間司法改革基金會備份。
